【裁判字號】    97,上易,234
【裁判日期】    970331
【裁判案由】    詐欺等
【裁判全文】
臺灣高等法院高雄分院刑事判決         97年度上易字第234號
上 訴 人
即自訴人    甲○○
                    ,CA9.
被    告    乙○○
被    告    丙○○
上列上訴人因被告詐欺等案件，不服臺灣高雄地方法院96年度自
第75號中華民國97年1 月31日第一審判決，提起上訴，本院判決
如下：
    主  文
上訴駁回。
    理  由
一、自訴意旨略以：
  (一)被告乙○○、丙○○佯稱已分別成立悅展有限公司及欣奕安
    有限公司，並分別擔任上開公司之負責人，經營苗圃事業，
    致齊雲實業有限公司信以為真，於民國94年8 月3 日，與悅
    展有限公司及欣奕安有限公司簽訂「土地租賃使用權讓與合
    約書」，將高雄縣大寮鄉○○段153-1 號、153-5 號等土地
    之部分空地，轉租予悅展有限公司及欣奕安有限公司使用，
    惟被告2 人竟未依約支付保證金及租金，甚且遲至95年底始
    成立上開公司，應有詐欺罪嫌。
  (二)被告2 人於上開土地上興建鐵皮屋，毀壞齊雲實業有限公司
    所有之高價牛樟、桃花心木苗木、灌溉用深水井及深水馬達
    ，應有毀損罪嫌。
二、上訴意旨略以：本件被告乙○○、丙○○詐欺、毀損之犯罪
    事證甚為明確，原審僅以其等詐欺犯行之被害人應為齊雲實
    業有限公司，而應由該公司之代表人代表公司提起自訴，方
    為適法，自訴人並非此部分犯罪之直接被害人，乃逕駁回上
    訴人之自訴，於法、於理、於情均有未合，請撤銷原判決另
    為有罪之判決等語。
三、按犯罪之被害人得提起自訴，刑事訴訟法第319條第1項固定
    有明文，惟此之被害人係指犯罪之直接被害人而言；法人為
    被害人時，則由其代表人代表該法人提自訴；又不得提起自
    訴而提起者，應諭知不受理之判決，並得不經言詞辯論為之
    ，刑事訴訟法第334條、第343條準用第307 條定有明文。次
    按，犯罪之被害人而有行為能力者，得提起自訴，刑事訴訟
    法第319條第1項規定甚明。股份有限公司為法人，法人人格
    未經消滅，尚屬存續中，倘為被害人時，得由其代表人代表
    公司提起自訴。至公司設立登記，經主管機關撤銷者，僅為
    公司解散原因之一；公司解散後，尚須經清算程序，了結其
    法律關係，在清算範圍內，視為尚未解散，即在清算完結前
    ，法人之人格於清算之範圍內仍然存續，必待清算完結後，
    公司之人格始歸消滅（最高法院84年度台上字第3875號判決
    參照）。經查：
  (一)齊雲實業有限公司之代表人為自訴人甲○○，該公司於95年
    8 月14日，經經濟部廢止登記，未曾向法院陳報解散之事實
    ，有齊雲實業有限公司之公司登記資料、原審法院電話紀錄
    查詢表在卷可參。足見齊雲實業有限公司經廢止登記後，並
    未進行清算，亦未完成解散登記。參諸上開判決意旨，齊雲
    實業有限公司於清算完結前，其法人人格於清算之範圍內仍
    然存續，倘為被害人，欲提起自訴時，應由其代表人代表公
    司提起。
  (二)楊素寬、齊雲實業有限公司（法定代理人為自訴人甲○○）
    與悅展有限公司及欣奕安有限公司（法定代理人分別為被告
    乙○○、丙○○），於94年8 月3 日簽訂「土地租賃使用權
    讓與合約書」，約定齊雲實業有限公司將其前向楊素寬所租
    用之高雄縣大寮鄉153 之1 號等土地中之部分土地，交由悅
    展有限公司、欣奕安有限公司使用，悅展有限公司、欣奕安
    有限公司每月應補貼齊雲實業有限公司營業損害新台幣（下
    同）3 萬元，如悅展有限公司、欣奕安有限公司欲優先承購
    上開土地時，另應交付履約保證金10萬元之事實，業經自訴
    代理人林清財於原審審理時陳述在卷（詳原審卷第44頁），
    並有土地租賃使用權讓與合約書在卷可參。足見上開合約書
    係由自訴人甲○○以齊雲實業有限公司法定代理人之身分，
    代表齊雲實業有限公司與楊素寬及悅展有限公司、欣奕安有
    限公司共同簽訂，自訴人並非契約當事人甚明。是觀之自訴
    意旨，縱認被告乙○○、丙○○涉有詐欺犯嫌，其被害人應
    為齊雲實業有限公司而非自訴人甲○○，應由該公司之代表
    人代表公司提起自訴，方為適法，而自訴人甲○○並非此部
    分犯罪之直接被害人，依法即不得提起自訴。
  (三)另依自訴狀之記載及自訴代理人於原審審理時陳稱：被告2
    人在上開土地興建鐵皮屋，毀損齊雲實業有限公司所有之牛
    樟、桃花心木苗木、灌溉用深水井及深水馬達，故認被告2
    人涉有毀損犯嫌等語（原審卷第2 頁、第45頁）。是此部分
    自訴意旨，上開物品均屬齊雲實業有限公司所有，故縱認被
    告涉有毀損犯嫌，其受害人應為齊雲實業有限公司，自訴人
    僅係該公司之法定代理人，自非直接被害人，依法即不得提
    起自訴。參以齊雲實業有限公司之法人人格於清算之範圍內
    仍然存續乙節，業經認定如前，自應由齊雲實業有限公司提
    起自訴。綜上，揆諸前揭規定，本件自訴即屬不合法，依上
    規定自應諭知不受理之判決。
四、原審因而以自訴人非犯罪直接被害人，其提起本件自訴為不
    合法而依刑事訴訟法第334 條、第343條、第307條之規定，
    不經言詞辯論，逕行諭知不受理之判決。經核即無違誤，自
    訴人仍執前詞提起上訴，指摘原判決不當，為無理由，上訴
    應予駁回，並依刑事訴訟法第372條之規定不經言詞辯論而
    為之。
五、據上論結，應依刑事訴訟法第368 條、第372 條，判決如主
    文。
中    華    民    國    97    年    3     月    31    日
                刑事第一庭  審判長法  官  郭雅美
                                  法  官  張意聰
                                  法  官  莊崑山
以上正本證明與原本無異。
本判決不得上訴。
中    華    民    國    97    年    3     月    31    日
                                  書記官  葉淑華


司法院資訊處製作；財團法人民間司法改革基金會備份。
